臺灣高等法院臺南分院民事判決　93年度重上字第31號
上　訴　人　己 ○ ○
訴訟代理人　丙 ○ ○
視同上訴人　戊○○○
　　　　　　丁 ○ ○
上列二人共同
訴訟代理人　林 崑 地　律師
被 上 訴人　乙○○○　住嘉義市○○里○○○街五二號
訴訟代理人　甲 ○ ○　住同上
上列當事人間請求分割共有物事件，上訴人對於中華民國九十三
年四月八日臺灣嘉義地方法院第一審判決（九十二年度訴字第二
七０號）提起上訴，經本院於九十四年四月十九日言詞辯論終結
後，判決如下：
      主      文
原判決除確定部分外廢棄。
兩造共有坐落嘉義市○○段八六○地號、地目：田、面積一一一
○九平方公尺土地，分割如附圖丁案所示：其中：
編號Ａ、面積二二八九平方公尺分歸視同上訴人戊○○○取得
　；
編號Ｂ、面積二一二七平方公尺，及編號Ｄ、面積七三五平方
　公尺分歸上訴人己○○取得；
編號Ｃ、面積三四六三平方公尺分歸被上訴人取得；
編號Ｅ、面積一七一七平方公尺，分歸視同上訴人戊○○○、
　丁○○按應有部分各二分之一保持共有；
編號Ｆ、面積七七八平方公尺分歸兩造各按原應有部分比例保
　持共有。
第一審（除確定部分外）、第二審訴訟費用由兩造依附表所示應
有部分比例負擔。
      事實及理由
一、按訴訟標的對於共同訴訟之各人必須合一確定者，共同訴訟
    中一人之上訴，其效力及於全體，此觀民事訴訟法第五十六
    條第一項第一款規定自明。本件為請求分割共有物之訴，其
    訴訟標的對於共同訴訟之各人必須合一確定，依上開規定，
    上訴人己○○上訴之效力及於同造之戊○○○、丁○○，爰
    將之併列為上訴人，合先敘明。
二、本件被上訴人起訴主張：坐落嘉義市○○段八六○地號、地
    目：田、面積一一一○九平方公尺土地，原係訴外人陳良信
    、丙○○、上訴人己○○及被上訴人所共有，於民國八十九
    年五月二十七日就系爭土地達成分割協議。嗣原共有人丙○
    ○將其應有部分出賣予上訴人戊○○○，原共有人陳良信之
    應有部分遭法院拍賣，而由上訴人戊○○○、丁○○共同取
    得，上訴人戊○○○、丁○○既為原共有人丙○○、陳良信
    之承受人，自應承受履行上開協議分割契約。被上訴人先位
    之訴請求上訴人等履行分割協議，若法院認為上開分割協議
    不成立，則因系爭土地係由兩造所共有，應有部分各如附表
    所示，系爭土地並無不能分割情事，兩造復未約定不分割，
    被上訴人備位之訴，亦得訴請法院裁判分割。為此，於原審
    先位之訴聲明：兩造共有系爭土地分割如協議分割契約書附
    圖所示；備位之訴則聲明：兩造共有系爭土地分割如附圖乙
    案所示。原審法院判決後，案經上訴人提起上訴到院，被上
    訴人於本審則聲明：按附圖丁案為分割，惟共有人應補償伊
    土地價值之差額等語（原審就先位之訴為被上訴人敗訴判決
    後，未據被上訴人聲明不服，此部分已確定，不在本院審理
    範圍）。上訴人等均同意分割共有物，惟上訴人己○○則聲
    明：原判決就分割方法部分廢棄，另按附圖丁案為分割；視
    同上訴人戊○○○、丁○○則抗辯應按原審判決所採附圖甲
    案為分割。
三、被上訴人主張系爭土地為兩造分別共有，應有部分各如附表
    所示；又系爭土地，地目為田，編定使用種類為都市土地，
    使用分區係嘉義市後湖地區都市計畫內農業區，屬於農業用
    地，惟非「耕地」；兩造就系爭土地並無不分割之協議，兩
    造又無法協議分割等情，除據被上訴人提出而為上訴人所不
    爭之系爭土地登記謄本為證（原審卷五九、六０頁）外，且
    有嘉義市地政事務所九十四年三月二十一日嘉地二字第０九
    四０００二五五九號函在卷可稽（本院卷第二０八頁），復
    為兩造所不爭，堪信被上訴人該部分之主張為真實。
四、按各共有人除因物之使用目的不能分割，或契約定有不分割
    之期限者外，得隨時請求分割共有物，又共有物分割之方法
    ，不能協議決定者，法院得因任何共有人之聲請，命為原物
    或變價之分配，民法第八百二十三條第一項前段、第八百二
    十四條第二項分別定有明文。本件系爭土地為兩造所共有，
    共有人及應有部分已如上述，雙方既未定有不分割之特約，
    亦無因物之使用目的不能分割之情形，茲雙方復不能達成分
    割之協議，被上訴人訴請法院為共有物分割，於法即無不合
    ，應予准許。
五、再查：
（一）系爭土地在西南側及東北側向內凹入，惟其形狀大致仍呈
      南北走向之長條形，除西北側臨六米道路外，其餘部分未
      臨道路；系爭土地之南、北側各有種植棕櫚樹，中間部分
      則種植水稻乙情，業經本院受命法官於九十四年三月二十
      五日勘察現場明確，有勘驗筆錄、現場略圖及現場照片附
      於本院卷第二一一頁至第二一四頁，及證物袋可參。
（二）原審以原判決附圖甲案所示分割方法為分割固非無見，惟
      上開分割方案中，編號E1作為路地部分之面寬為十公尺，
      所需土地面積達一一三八公尺，本院參酌系爭土地唯一面
      臨道路之西北側，所面臨之道路寬度亦僅六公尺，兩相比
      較，則在系爭土地內部預留面寬十米道路，藉以連接外部
      之六米既成道路，在土地利用上明顯失衡而無必要，且共
      有人於分割後分得之土地面積相對減少，有違分割共有物
      以消滅共有關係為目的；況除上訴人戊○○○、丁○○外
      ，其餘共有人並不贊同，且上訴人丁○○、戊○○○分得
      土地位置在編號A1、B1部分，均面臨原有六米道路，占有
      較高利用價值，對於其他共有人亦相對不公平。上訴人己
      ○○及被上訴人因而反對該方案者，尚非無據，上開附圖
      甲案自非妥適之分割方案。
（三）至於附圖乙案並未予編號D2部分土地預留對外連絡道路，
      分割後將成袋地，無法使用，有違分割在創造土地利用之
      經濟效益目的。附圖丙案中作為路地之編號E3部分，面積
      亦達一００三平方公尺，亦有如甲案中預定道路過寬所示
      之缺點；且上開乙、丙案復無共有人贊同採用，核均非妥
      適之分割方案。
（四）本判決附圖丁案所示，於分割後各分得之共有人均有得對
      外連絡之道路，且預定道路寬度六公尺，與系爭土地西北
      側面臨之六米既成道路寬度相同，需用面積僅為七七八平
      方公尺，共有人實際得以分受之個人土地面積相對增加，
      有利共有人各自充分利用分得之個人土地，以達分割土地
      之經濟效益目的。且各共有人分得之土地均大致完整，多
      呈四方形，有利土地之利用；雖上訴人己○○分得編號Ｂ
      及編號Ｄ二塊土地，惟上開二塊土地面積不小，均得分別
      作不同目的利用，而編號Ｂ部分土地面臨六米之既成道路
      ，編號Ｄ亦面臨六米之預定道路，上訴人己○○取得上開
      二筆土地之價值與其原有持分之價值比較，尚屬相當。視
      同上訴人戊○○○、丁○○雖抗辯不贊同本分割方案云云
      ，惟本件分割方案係由本院受命法官於九十三年八月二十
      七日履勘現場時，當場由上訴人己○○及視同上訴人戊○
      ○○、丁○○以抽韱方式決定分得之位置，此有勘驗筆錄
      在卷可按（本院卷第一一八頁反面、一一九頁），視同上
      訴人戊○○○、丁○○於當時既不反對本件分割方案，顯
      見本件分割方案對其等利益亦有相當助益者亦明。
    綜合上情，本院斟酌系爭土地之地目為田地，編定使用種類
    為都市土地，使用分區係嘉義市後湖地區都市計畫內農業區
    ，屬於農業用地，惟非「耕地」，併各共有人之意願、共有
    人於系爭土地上使用之情況，並審酌兩造共有人於分割後可
    充分發揮土地利用目的，分割後各共有人取得土地價值是否
    相當等一切情狀，認本判決附圖丁方案所示之分割方法，為
    所有分割方案中最適當者。
六、被上訴人雖另主張其按附圖丁案分得編號Ｃ部分土地係位於
    裡地，應受補償云云；惟查：本件當事人並不同意就本分割
    方案（附圖丁案）預繳鑑定費用，此有本院準備程序筆錄可
    參（本卷第一七九頁），本件雖無從經由鑑定機關之鑑定結
    果得知各共有人分得之土地是否確有差異及差額多少，然本
    院審酌本件附圖丁案之分割方案，其中編號Ａ部分土地臨六
    米既成道路，價值相對較高，惟戊○○○同時則與丁○○分
    得編號Ｅ之裡地，價值相對則較低，一加一減間，價值亦大
    致相當。至於上訴人己○○分得二筆土地，其中編號Ｂ面臨
    六米既成道路，編號Ｄ則位於裡地，二筆土地價值相加結果
    ，與其原應有部分之價值亦相去不遠，至於被上訴人分得之
    編號Ｃ雖位於預定六米道路之裡地，惟其土地呈長方形，長
    寬差距不大，土地相當完整，利用便利，其西側全部面臨六
    米預定道鉻，距離六米之既成道路亦最近，按諸常理，其價
    值較上訴人己○○分得之編號Ｄ土地，及視同上訴人戊○○
    ○、丁○○分得之編號Ｅ土地價值為大，且並無上訴人己○
    ○分配二筆土地，或視同上訴人戊○○○、丁○○分配之土
    地並未相毗連，無法一併利用之缺點；綜上分析，堪信各共
    有人分得之土地價值與其原應有部分之實際價值大致相當，
    無庸相互補償，被上訴人主張其他共有人應予補償其差額云
    云，要無理由。
七、綜上所述，本件被上訴人請求判決分割系爭土地固非無據，
    惟原審所定之分割方法，尚欠週延，已如上述，上訴意旨聲
    明廢棄改判，非無理由，爰將原判決（確定部分除外）廢棄
    ，另審酌兩造之利益，當事人之意願及注意各個取得部分之
    經濟效益，並兼顧系爭土地為農業用地，惟非「耕地」之性
    質及其社會利益，基於公平原則，以本判決附圖丁案所示之
    方法予以分割，爰改判如主文第二項所示。
八、本件事證已臻明確，兩造其餘攻擊防禦方法，與判決結果無
    影響，無庸一一論列。又本件係因分割共有物而涉訟，被上
    訴人之行為可認按當時之訴訟程度為伸張或防禦權利所必要
    ，故由勝訴之上訴人亦負擔一部訴訟費用，併此敘明。
九、據上論結，本件上訴為有理由，依民事訴訟法第四百五十條
    、第七十八條、第八十一條第二款、第八十五條第一項但書
    ，判決如主文。
中　　華　　民　　國　　94　　年　　5　　月　　  3  　日
                  民事第二庭      審判長法　官  吳志誠
                                        法　官  李素靖
                                        法　官  李文賢
上為正本係照原本作成。
如對本判決上訴，須於判決送達後二十日內向本院提出上訴狀；
未表明上訴理由者，應於上訴後二十日內向本院提出理由書。
中　　華　　民　　國　　94　　年　　5　　月　　  5  　日
                                        書記官　劉清洪
                                                  K
附表：
┌──────┬─────────┐
│            │                  │
│ 姓　　　名 │ 　應  有  部　分 │
├──────┼─────────┤
│ 戊○○○   │   942/11335      │
│ 丁○○     │   942/11335      │
├──────┼─────────┤
│ 戊○○○   │   2511/11335     │
├──────┼─────────┤
│ 乙○○○   │   3800/11335     │
├──────┼─────────┤
│ 己○○     │   3140/11335     │
└──────┴─────────┘
